臺灣臺中地方法院交通事件裁定　　　　 96年度交聲字第531號
原處分機關　交通部公路總局臺中區監理所
異　議　人　甲○○
即受處分人
　　　　　　　　　　樓
上列異議人因違反道路交通管理處罰條例案件，對於交通部公路
總局臺中區監理所民國 96年4月25日所為之處分（中監違字第裁
60-GC0000000-0號裁決書），聲明異議，本院裁定如下：
    主    文
原處分撤銷，發回交通部公路總局臺中區監理所。
    理    由
一、原處分機關即交通部公路總局臺中區監理所（下稱原處分機
    關）係以：異議人即受處分人甲○○（下稱受處分人）於民
    國九十四年九月十日十七時二十分，駕駛車號ＯＡ－三四八
    三號自用小客車，在臺中市○○路與福科路，因「使用吊銷
    駕駛執照駕車者」，經原處分機關於九十六年四月二十五日
    ，以中監違字第裁六Ｏ－ＧＣ0000000－0號裁決書
    ，依違反道路交通管理處罰條例第二十一條第一項第四款規
    定，裁處其違規罰鍰新臺幣（下同）九千元。
二、受處分人聲明異議意旨略以：本案原始「舉發違反道路交通
    管理事件通知單」係於九十四年九月十日，由警員乙○○以
    受處分人違反道路交通管理處罰條例第二十二條第一項第六
    款之「持逾期之駕駛執照駕車者」，開具處罰六百元在案。
    惟警員在電腦登錄時，卻登入違反同條例第二十一條第一項
    第一款，致受處分人無法依舉發違反道路交通管理事件通知
    單所指示，以ＡＴＭ轉帳六百元結案。嗣經臺灣高等法院臺
    中分院以九十五年度交抗字第五四一號及本院九十五年度交
    聲更字第二三號裁定撤銷在案。詎臺中市警察局收到裁定書
    後，塗改「舉發違反道路交通管理事件通知單」底單（未蓋
    校對章及機關關防），另以同條例第二十一條第一項第六款
    處罰，九十五年十二月七日原處分機關據以為之裁決。受處
    分人於期限內聲明異議，案經本院九十六年度交聲字第十五
    號裁定撤銷在案。原處分機關接到裁定書後，直接以同條例
    第二十一條第一項第四款裁決處罰。惟查：
    (一)依違反道路交通管理事件統一裁罰基準及處理細則第三十
      三條第二項規定：「違反道路交通管理事件，處罰機關受
      理後發現舉發錯誤或要件欠缺，可補正或尚待查明者，退
      回原舉發機關查明補正後依法處理；其錯誤屬實且無可補
      正者，由受理機關依權責簽結，並將簽結之理由，連同該
      事件有關文件函請原舉發單位之上級機關查究。」準此，
      原處分機關無權逕行裁決。詎原處分機關未依規定退回原
      舉發機關（即臺中市警察局）依法處理，反直接另以第二
      十一條第一項第四款裁決處罰受處分人，剝奪受處分人得
      於十五日內到案說明之權利。
    (二)依道路交通管理處罰條例第九十條規定：「違反本條例之
      行為，自行為成立之日起；行為有連續或繼續之狀態者，
      自行為終了之日起，逾三個月不得舉發。但汽車肇事人致
      人受傷或死亡案件，因肇事責任不明，已送鑑定者，其期
      間自鑑定終結之日起算。」，本案事實發生於九十四年九
      月十日，依上開規定，原舉發機關之錯誤屬實，且因過舉
      發期限，自不能再行舉發，屬無可補正之情形，應由受理
      機關依權責簽結。
    (三)查「行政行為，應以誠實信用之方法為之，並應保護人民
      之正當合理之信賴。」為行政程序法第八條（聲明異議狀
      誤載為第七條）之明文規定。今系爭「舉發違反道路交通
      管理事件通知單」原以第二十二條第一項第六款處罰，受
      處分人即期待其法律效果；至該管公務人員於事後以非法
      之方式（於電腦上登錄不同之法條）阻止受處分人依舉發
      違反道路交通管理事件通知單所指示，以ＡＴＭ轉帳六百
      元結案，此亦與行政程序法第八條（聲明異議狀誤載為第
      七條）之規定不符，原處分顯非合法，因而聲明異議等語
      。
三、經查：
    (一)受處分人為本件違規行為後，道路交通管理處罰條例第九
      條第一項、第二十一條、第九十二條第三項
      規定，於九十四年十二月二十八日修正公布，並
      於九十五年七月一日施行。按行為後法律或自治條例有變
      更者，適用行政機關最初裁處時之法律或自治條例。但裁
      處前之法律或自治條例有利於受處罰者，適用最有利於受
      處罰者之規定，行政罰法第五條定有明文；此所謂「行政
      機關最初裁處」之時點，係指有權裁處之行政機關為第一
      次裁處時，其性質為實體法上之行政處分。又道路交通管
      理處罰條例所定之罰鍰等裁罰，本屬行政罰之性質，自有
      行政罰法上開條文規定之適用。受處分人係於九十四年九
      月十日，為本件違規行為，而原處分機關則於九十五年六
      月九日，為最初裁處即中監違字第裁六Ｏ－ＧＣ0000
      000號裁決書，揆諸前揭規定，即應逕以九十四年十二
      月二十八日修正公布，九十五年七月一日施行前之道路交
      通管理處罰條例第二十一條規定，尚無比較新舊法之問題
      ，合先說明。而汽車駕駛人有未領有駕駛執照駕車之情形
      者，處新臺幣六千元以上一萬二千元以下罰鍰，並當場禁
      止其駕駛及扣留其車輛牌照，上開修正前道路交通管理處
      罰條例第二十一條第一項第一款規定甚明。經查：
      1.受處分人於九十四年九月十日十七時二十分許，在臺中
        市○○路與福科路，因「駕照逾期」，經臺中市警察局
        交通警察隊直屬分隊警員乙○○依法舉發等情，業據證
        人即警員乙○○於本院訊問時證述明確，並有臺中市警
        察局九十四年九月十日中市警交字第ＧＣ000000
        0號舉發違反道路交通管理事件通知單一份在卷可稽；
        又受處分人因於吊扣期間駕車，其所執有之駕駛執照已
        於九十二年八月十九日遭吊銷一年，迄今尚未重新考領
        有效駕駛執照，於九十四年九月十日係屬「未領有駕駛
        執照駕車」等情，有交通部公路總局臺中區監理所九十
        六年十月十五日中監自字第Ｚ○○○○○○○○○號函
        附資料在卷可證，受處分人亦於聲明異議狀中陳述明確
        。因此，受處分人之駕駛執照經吊銷後，有於九十四年
        九月十日十七時二十分許，在「未領有駕駛執照」的情
        況下駕駛小型車之行為，堪可認定。從而，受處分人之
        違規行為係違反上開修正前道路交通管理處罰條例第二
        十一條第一項第一款之規定，原處分機關不查，乃依據
        修正後同條例第二十一條第一項第四款之規定，逕行裁
        罰，適用法規顯有違誤。
      2.按違反道路交通管理事件，處罰機關受理後發現舉發錯
        誤或要件欠缺，可補正或尚待查明者，退回原舉發機關
        查明補正後依法處理；其錯誤屬實且無可補正者，由受
        理機關依權責簽結，並將簽結之理由，連同該事件有關
        文件書函請原舉發單位之上級機關查究，修正前違反道
        路交通管理事件統一裁罰基準及處理細則第三十四條第
        二項定有明文。經查，受處分人於九十四年九月十日十
        七時二十分許，在臺中市○○路與福科路，因「駕照逾
        期」，經臺中市警察局交通警察隊直屬分隊警員乙○○
        依法舉發後，經原處分機關查證受處分人駕照已於九十
        二年八月十九日，因「吊扣期間駕車」遭吊銷一年，至
        今尚未重新考領有效駕駛執照，而於九十五年六月九日
        ，以中監違字第裁六Ｏ－ＧＣ0000000號裁決書
        ，以受處分人違反修正前道路交通管理處罰條例第二十
        一條第一項第一款規定，裁處受處分人罰鍰一萬二千元
        ，固非無見。惟按本條例所定罰鍰之處罰，行為人接獲
        違反道路交通管理事件通知單後，於十五日內得不經裁
        決，逕依第九十二條第三項之罰鍰基準規定，向指定之
        處所繳納結案；不服舉發事實者，應於十五日內，向處
        罰機關陳述意見；其不依通知所定期限前往指定處所聽
        候裁決，且未依規定期限繳納罰鍰結案或向處罰機關陳
        述意見者，處罰機關得逕行裁決之；本條例之罰鍰基準
        、舉發、罰鍰繳納、向處罰機關陳述意見或裁決之處理
        程序、易處吊扣汽車牌照或駕駛執照基準及繳納機構等
        事項之處理細則，由交通部會同內政部定之，上開修正
        前道路交通管理處罰條例第九條第一項、第九十二條第
        三項分別定有明文。而違反道路交通管理事件，行為人
        認為舉發之事實與違規情形相符者，得於接獲通知單後
        ，親自或委託他人持該通知單，不經裁決向指定之處所
        ，逕依裁罰基準執行並繳納罰鍰結案，違反道路交通管
        理事件統一裁罰標準及處理細則第四十八條第一項定有
        明文。揆諸上開規定，無非在使受處分人得於十五日內
        ，有向處罰機關陳述意見或得以最低處罰標準在限期內
        自動繳納罰款的機會。是受處分人自應先受「舉發違反
        道路交通管理事件通知單」之通知，始知悉應到案日期
        ，否則受處分人於無從知悉應到案日期之情形下，原處
        分機關即逕予裁決，其裁決程序即屬不適法。而違反道
        路交通管理事件，處罰機關受理後發現舉發錯誤或要件
        欠缺，可補正或尚待查明者，依修正前違反道路交通管
        理事件統一裁罰基準及處理細則第三十四條第二項規定
        ，退回原舉發機關查明補正後依法處理，應視具體情況
        ，給與受處分人有得於十五日內，向處罰機關陳述意見
        或得以最低處罰標準在限期內自動繳納罰款的機會，否
        則原處分機逕予裁決，其裁決程序亦屬不適法。原處分
        機關中監違字第裁六Ｏ－ＧＣ0000000號裁決書
        ，以受處分人實係違反修正前道路交通管理處罰條例第
        二十一條第一項第一款規定，而非同條例第二十二條第
        一項第六款規定，在未經退回原舉發機關補正，並重新
        送達補正後之舉發違反道路交通管理事件通知單，即予
        裁處受處分人罰鍰一萬二千元，其裁決程序即屬不適法
        （此部分業經本院以九十五年度交聲更字第二三號裁定
        原處分撤銷，發回交通部公路總局臺中區監理所）。
      3.原處分機關復以原舉發機關業於九十五年十一月二十七
        日，以中市警交字第Ｚ○○○○○○○○○號書函，連
        同更正後之「舉發違反道路交通管理事件通知單」（將
        違規事實由「駕照逾期」更正為「使用註銷駕照駕駛汽
        車」）送達受處分人，並給與受處分人十五日的期間，
        得向處罰機關陳述意見或得以最低處罰標準在限期內自
        動繳納罰款的機會，而於九十五年十二月七日，以中監
        違字第裁六Ｏ－ＧＣ0000000－一號裁決書，以
        受處分人違反修正前道路交通管理處罰條例第二十一條
        第一項第六款規定，即汽車駕駛人使用註銷之駕駛執照
        駕駛小型車，而裁處受處分人罰鍰九千元，亦非無見。
        惟查，受處分人之違規行為，實係違反上開修正前道路
        交通管理處罰條例第二十一條第一項第一款之規定，業
        如前述，乃原舉發機關更正後，仍誤用錯誤的法條及誤
        繕錯誤的違規事實通知受處分人，原處分機關仍誤用錯
        誤之法條及誤繕錯誤的違規事實裁處，即有不當（此部
        分業經本院以九十六年度交聲字第十五號裁定原處分撤
        銷，發回交通部公路總局臺中區監理所，惟該裁定認定
        受處分人係違反修正後道路交通管理處罰條例第二十一
        條第一項第四款之規定，亦有未洽，參照前述）。
      4.原處分機關乃於本案再於九十六年四月二十五日，以中
        監違字第裁六Ｏ－ＧＣ0000000－0號裁決書，
        以受處分人違反修正後道路交通管理處罰條例第二十一
        條第一項第四款規定，即汽車駕駛人使用吊銷駕駛執照
        駕駛小型車，而裁處受處分人罰鍰九千元。惟原處分機
        關為上開裁決前，未經退回原舉發機關補正違規事實及
        法條為修正前道路交通管理處罰條例第二十一條第一項
        第一款「汽車駕駛人未領有駕駛執照駕車」，並重新送
        達補正後之舉發違反道路交通管理事件通知單，即予裁
        處受處分人罰鍰九千元，剝奪受處分人得於十五日內，
        向處罰機關陳述意見的機會，其裁決程序即屬不適法，
        裁決內容亦屬不當。
    (二)違反本條例之行為，自行為成立之日起；行為有連續或繼
      續之狀態者，自行為終了之日起，逾三個月不得舉發，道
      路交通管理處罰條例第九十條前段定有明文。本件違規時
      間為九十四年九月十日，原舉發機關亦於九十四年九月十
      日填單舉發，並未逾上開三個月之期限，原舉發機關僅係
      對適用法規及違規事實有所更正，非對於違規行為再行舉
      發。受處分人認為原舉發機關之錯誤事實，因過舉發期限
      不能再行舉發，且屬無可補正之情形，應由受理機關依權
      責簽結，容有誤解。
    (三)按行政行為應以誠實信用之方法為之，並應保護人民正當
      合理之信賴，行政程序法第八條定有明文。又信賴保護原
      則攸關憲法上人民權利之保障，公權力行使涉及人民信賴
      利益而有保護之必要者，不限於授益行政處分之撤銷或廢
      止（司法院大法官會議釋字第五二五號解釋文參照）。次
      按行政程序法第一百十九條規定：「受益人有下列各款情
      形之一者，其信賴不值得保護：．．．二、對重要事項提
      供不正確資料或為不完全陳述，致使行政機關依該資料或
      陳述而作成行政處分者。」。經查，受處分人明知其駕駛
      執照已於九十二年八月十九日因「吊扣期間駕車」遭吊銷
      一年，至今尚未重新考領有效駕駛執照，仍提出數年前之
      舊駕駛執照，致使警員乙○○依其所提出之舊駕駛執照，
      以違反道路交通管理處罰條例第二十二條第一項第六款之
      「持逾期之駕駛執照駕車者」予以舉發，即係對重要事項
      提供不正確資料，致使警員依該資料而作成舉發違反道路
      交通管理事件通知單，其信賴利益即不值得保護，受處分
      人主張信賴保護原則，即屬無理由。
    (四)綜上所述，受處分人主張其交通違規行為，已逾三個月，
      依道路交通管理處罰條例第九十條前段規定不得舉發及原
      處分違反信賴保護原則，固為無理由。然原處分機關為上
      開裁決前，未經退回原舉發機關補正違規事實及法條為修
      正前道路交通管理處罰條例第二十一條第一項第一款「汽
      車駕駛人未領有駕駛執照駕車」，並重新送達補正後之舉
      發違反道路交通管理事件通知單，即遽依道路交通管理處
      罰條例第二十一條第一項、違反道路交通管理事件統一裁
      罰基準及處理細則第四十三條、第四十四條及第六十七條
      規定，裁處受處分人罰鍰九千元，剝奪受處分人得於十五
      日內，向處罰機關陳述意見的機會，其裁決程序即屬不適
      法，裁決內容亦屬不當，受處分人此部分的異議為有理由
      ，原處分應予撤銷，由原處分機關責由原舉發機關重新補
      正違規事實及法條為修正前道路交通管理處罰條例第二十
      一條第一項第一款「汽車駕駛人未領有駕駛執照駕車」，
      並重新合法送達補正後之舉發違反道路交通管理事件通知
      單後，再依法裁決，以為適法。
四、據上論斷，應依道路交通管理處罰條例第八十七條第二項、
    道路交通案件處理辦法第二十條前段，裁定如主文。
中　　華　　民　　國　　96　　年　　10　　月　　23　　日
                  　　交通法庭  法  官  陳　得　利
上正本證明與原本無異。
如不服本裁定應於送達後五日內向本院提出抗告狀。
                                書記官  鐘  麗  芳
中　　華　　民　　國　　96　　年　　10　　月　　23　　日
